臺灣高雄地方法院民事判決　　　　　　　99年度訴字第1639號
原　　　告　侯昆志
訴訟代理人　陳妙泉律師
被　　　告　曹振松
　　　　　　閎隆工程有限公司
法定代理人　許文政
上列二人共同
訴訟代理人　賴冠文
上列被告曹振松因過失傷害案件，經原告提起刑事附帶民事訴訟
，請求損害賠償，本院刑事庭裁定移送，本院於100 年12月12日
言詞辯論終結，判決如下：
    主  文
被告應連帶給付原告新台幣貳佰陸拾陸萬零貳佰零捌元及自民國
九十九年六月八日起至清償日止，按週年利率百分之五計算之利
息。
原告其餘之訴駁回。
訴訟費用由被告連帶負擔十分之七，餘由原告負擔。
本判決於原告以新台幣拾萬元為被告供擔保後得假執行；但被
告如以新台幣貳佰陸拾陸萬零貳佰零捌元供擔保後，得免為假執
行。
原告其餘假執行之聲請駁回。
    事實及理由
一、按訴狀送達後，原告不得將原訴變更或追加他訴，但擴張或
    減縮應受判決事項之聲明者，不在此限，民事訴訟法第255
    條第1 項第3 款定有明文。本件原告起訴原請求被告3 人應
    連帶給付新台幣（下同）3,494,991 元及自起訴狀繕本送達
    翌日起至清償日止，按週年利率5 ％計算之遲延利息（詳99
    年度審交附民卷【下稱附民卷】第1 頁），嗣於審理中變更
    為請求4,414,11 7元，及其中2,830,847 元自起訴狀繕本送
    達最後1 名被告翌日起至清償日止，按週年利率5 ％計算之
    遲延利息，另1,583,270 元自100 年5 月2 日起至清償日止
    ，按週年利率5 ％計算之遲延利息（詳本院卷第159 頁準備
    書(三)狀、第159 頁言詞辯論筆錄），核其所為屬減縮應受判
    決事項之聲明，依法自無不合。
二、原告主張：被告曹振松受僱於被告閎隆工程有限公司（下稱
    被告公司），於民國98年6 月23日早上10時12分許，駕駛被
    告公司所有車牌號碼8926-XM 號自用小客貨車（下稱系爭汽
    車），沿高雄市前鎮區○○○路快車道由南向北行駛，途經
    該路與金福路交岔路口（下稱系爭路口）欲左轉時，違反直
    行箭頭綠燈禁止轉彎之指示，且未禮讓直行車先行，貿然駕
    駛上開汽車左轉，適伊騎乘車牌號碼M5W-752 號重型機車（
    下稱系爭機車）沿中山四路慢車道由北向南駛經系爭路口，
    被告曹振松不及閃避，系爭汽車右側車身與系爭機車前車頭
    發生碰撞，致伊人車倒地（下稱系爭事故），因而受有頭部
    外傷併牙齒斷裂、顱內出血及顱骨骨折、顏面骨骨折、左側
    大腿挫傷、撕裂傷約3 公分及股骨開放性骨折、右側膝蓋撕
    裂傷各約4 公分、2 公分及臏骨骨折、左肺挫傷併出血、呼
    吸衰竭、臉部多處撕裂傷及全身多處擦傷等傷害（下稱系爭
    傷害），訴請被告曹振松及被告公司連帶賠償所受損害。並
    聲明：(一)被告應連帶給付原告4,414,117 元，及自其中2,83
    0,847 元自起訴狀繕本送達最後一名被告翌日起至清償日止
    ，按週年利率5 ％計算之利息，另1,583,270 元自100 年5
    月2 日起至清償日止，按週年利率5 ％計算之利息；(二)原告
    願供擔保，請准宣告假執行。
三、被告抗辯：原告請求植牙、整型、工作收入、非財產上損害
    部分尚有疑義。並聲明：(一)原告之訴駁回；(二)如受不利判決
    ，願供擔保，請准免為假執行。
四、兩造不爭執事項：
  (一)系爭事故發生之上開經過。
  (二)原告因系爭事故受有系爭傷害。
  (三)原告因系爭事故依強制汽車責任保險法受領理賠167,747 元
    。
  (四)原告因系爭事故受有支出看護費用之損害180,000 元，支出
    交通費之損害7,400元。
    上開事實並有道路交通事故現場圖、道路交通事故調查報告
    表(一)、(二)各1 份、現場相片9 張、診斷證明書4 份、存摺節
    本、賠償查詢資料各1 份、車資證明11份附卷可稽（詳99年
    度偵字第1282號卷【影印卷，下稱偵查卷】第6 頁起、第20
    至24頁、附民卷第31至34頁、本院卷第25頁、第27頁）。
五、就兩造爭執事項之判斷：
  (一)原告因系爭事故支出醫療費用所受損害（不含植牙、整型）
    ：
  1.按汽車、機車或其他非依軌道行駛之動力車輛，在使用中加
    損害於他人者，駕駛人應賠償因此所生之損害，但於防止損
    害之發生，已盡相當之注意者，不在此限；受僱人因執行職
    務，不法侵害他人之權利者，由僱用人與行為人連帶負損害
    賠償責任，但選任受僱人及監督其職務之執行，已盡相當之
    注意或縱加以相當之注意而仍不免發生損害者，僱用人不負
    賠償責任，民法第191 條之2 、民法第188 條第1 項分別定
    有明文。而系爭事故之發生，係被告曹振松駕駛系爭汽車肇
    事，業如前述，且系爭路口號誌運作正常，有道路交通事故
    現場圖之記載、道路交通事故調查報告表(一)附卷可稽（詳偵
    查卷第10頁、第11頁反面），另被告曹振松駕駛系爭汽車左
    轉時，系爭路口之左轉彎指示燈尚未亮起，即當時僅可直行
    而不得左轉，業經其於事故後警方調查時供明在卷，有調查
    筆錄附卷可稽（詳偵查卷第3 頁），此為對己不利之供述，
    被告曹振松既自承不利於己之事實，且核該所承與原告於事
    故後調查時所稱，其係綠燈直行，被告曹振松違規左轉之情
    相符（詳偵查卷第4 頁反面），所承自堪信為真實，則被告
    曹振松係在汽車使用中加損害於原告，且於防止損害之發生
    未盡相當注意之事實，應可認定，依上所述，自應負不法侵
    害之損害賠償責任。又系爭事故發生時被告曹振松係被告公
    司之受僱人，此有該薪資證明書、勞保被保險人投保資料各
    1 份附卷可按（詳本院卷第16至17頁），且被告公司不爭執
    被告曹振松係在執行該公司職務時肇致系爭事故，復未舉證
    證明選任及監督被告曹振松職務之執行已盡相當之注意，或
    縱加以相當之注意而仍不免發生系爭事故，從而依上開規定
    所示，被告曹振松、被告公司對原告因系爭事故所致系爭傷
    害之損害，自應負連帶賠償責任，甚為明確。
  2.原告主張自系爭事故發生後至99年3 月13日日止，共支出醫
    藥費用232,147 元之事實，為被告所不爭執（詳本院卷第14
    頁答辯狀），且有支出之收據附卷可稽（詳附民卷第12至30
    頁），堪信為真實。而原告另主張支出上開費用後，另支出
    醫藥費用21,765元之事實，被告亦不爭執（詳本院卷第152
    頁筆錄），且有相關收據附卷可按（詳本院卷第119 至145
    頁），亦堪信為真實，則原告因系爭事故所致系爭傷害支出
    不含植牙、整型之醫藥費用合計253,912 元（232,147 ＋
    21,765＝253,912 ）之事實，應可認定。
  (二)原告因系爭事故所受減少工作收入之損害：
    原告主張其於系爭事故發生前之每月薪資為21,900元，為被
    告所不爭執（詳本院卷第95頁筆錄），並有勞保投保資料1
    份為證（詳本院卷第16頁），堪信為真實。而原告另主張因
    系爭事故1 年6 月無法工作，惟為被告所否認，辯稱原告僅
    4 個月無法工作受有損害，經查：系爭事故發生於98年6 月
    23日，而原告於100 年2 月10日至100 年2 月13日仍至高雄
    市小港醫院施作左股骨及右臏骨內固定移除及右膝關節鏡清
    創手術，此有診斷證明書附卷可稽（詳本院卷第146 頁），
    又依高雄市小港醫院函所示，上開清創手術施行前之98年底
    ，原告兩側體肌力及步行能力尚可，雖評估已恢復部分工作
    能力，但仍有復健之必要（詳本院卷第32至33頁），本院審
    酌原告在98年年底雖已恢復部分工作能力，但既仍需為復健
    治療，可為正常工作之時間本即有限，且工作能力僅係部分
    恢復，則98年年底至為上開清創手術之100 年2 月13日間，
    可得獲之工作收入較之系爭事故前自屬有限，且上開清創手
    術後，仍需數月之復健時間，亦難期立即恢復完整之工作能
    力，而系爭事故發生之98年6 月23日至100 年2 月13日之期
    間為1 年7 月又21日，加計清創手術後至後述鑑定之100 年
    6 月29日，約4 個月又16日之恢復期間，合計為2 年又6 日
    ，本院認原告主張1 年6 個月無法工作，如以上開期間估算
    ，扣除部分期間如上所述可為部分工作，則尚合常情，從而
    認原告上開主張應堪採信，則原告因系爭事故所受減少工作
    收入之損害為394,200 元（21,900×18＝394,200 ）。
  (三)原告因系爭事故所受勞動能力減損之損害：
    原告因系爭事故所致腦外傷及多處骨折之傷害，於100 年6
    月29日經高雄醫學大學附設中和紀念醫院職業暨還境醫學科
    門診及精神科門診後，評估所遺存之障害為全人損失17％，
    此有該院鑑定報告附卷可稽（詳本院卷第172 頁起），則原
    告自100 年6 月30日起之勞動能力減損比例為17％。又原告
    主張其至60歲退休期間均可工作之事實，為被告所不爭執，
    且核合於一般經驗法則，堪信為真實，則應認自100 年6 月
    30日起至原告滿60歲之133 年12月13日（原告為73年12月13
    日生，有診斷證明書、學士學位證書附卷可稽，詳附民卷第
    5 至9 頁、本院卷第26頁）止，共33年又166 日即33.45 年
    期間（31＋31＋30＋31＋30＋13＝166 ，166 ÷365 ＝0.45
    ，小數點以下四捨五入），原告受有減損工作能力17％之損
    害，以該減損比例乘以每年所受工作收入262,800 元（21,9
    00×12＝262,800 ），則原告於上開期間每年之減損工作收
    入損害為44,676元（262,800 ×17％＝44,676），依霍夫曼
    計算法以第1 年不扣除中間利息之方式，扣除以法定利率計
    算期前利息之結果，原告可1 次請求之該部分損害為892,44
    3 元（44,676×19.00000000 ＝892,443 ，小數點以下四捨
    五入），從而原告因系爭事故所受減損勞動能力之損害為
    892,443 元。
  (四)原告因系爭事故支出植牙費用所受損害：
    原告因系爭事故所受系爭傷害，右上正中門齒施作假牙之費
    用為20,000元，又左上正中門齒、左下正中門齒、左下側門
    齒、左下第一大臼齒之植牙費用為320,000 元至400,000 元
    ，植牙區作骨移植之費用約60,000元，總計約需400,000 元
    至480,000 元，此有高雄醫學大學附設中和紀念醫院診斷證
    明書附卷可稽（詳本院卷第148 頁），另原告之左上正中門
    齒、左下正中門齒、左下側門齒、左下第一大臼齒等缺牙區
    ，亦可以傳統製作牙冠、牙橋之補綴方式治療，但會磨到鄰
    近健康牙齒，總計約11顆牙齒，估計含臨時牙套之治療費用
    為110,000 元至230,000 元，亦有同醫院函附卷可按（詳本
    院卷第158 頁），本院審酌以傳統補綴方式治療既會損傷鄰
    近牙齒，自應予以避免，目前醫學上既有較為先進之植牙技
    術，在修補過程中可不必損傷鄰近牙齒，則應以植牙方式估
    算所需之損害賠償費用，審酌上開以植牙方式估算之治療金
    額，參酌上開同份函文所指，植牙該部分應在下述整型齒列
    矯正後進行（詳本院卷第158 頁函），即上開植牙費用非需
    立即支付，衡情尚需扣除相當之期前利息，則本院認此部分
    賠償金額以上開植牙費用中較低之400,000 元為適當，原告
    主張被告應賠償480,000 元，就超過上開金額部分，尚無可
    採。
  (五)原告因系爭事故支出整型、齒顎矯正費用所受損害：
    原告因系爭事故臉骨骨折及創傷後導致咬合不正、臉型對稱
    性喪失及明顯疤痕，就醫學觀點，應進行顏面骨整型手術以
    恢復臉部對稱性及疤痕修復手術，此部分需自費負擔之金額
    為300,000 元，合併正顎手術之齒列矯正治療需自費負擔之
    金額約50,000元，此亦有高雄醫學大學附設中和紀念醫院函
    附卷可稽（詳本院卷第106 頁），則原告主張被告應賠償整
    型之費用300,000 元，尚無不合，另主張被告應賠償齒顎矯
    正之費用134,100 元，就50,000元範圍內，亦無不合，超過
    50,000元範圍部分，則無可採。
  (六)因系爭事故所受非財產上損害：
    原告因系爭事故在加護病房照護共14日，有診斷證明書附卷
    可稽（詳附民卷第5 頁），堪認所受傷害之程度甚為嚴重，
    且事故發生時間為98年6 月23日，至100 年2 月13日仍需施
    作左股骨及右臏骨內固定移除及右膝關節鏡清創手術，且嗣
    後仍需施作上開整型、植牙之治療，該期間原告精神上所受
    之煎熬自非筆墨可予形容，其受有相當之非財產上損害，應
    可認定。而原告陳稱其為大學資訊工程學系畢業，已提出畢
    業證書1 份為證（詳本院卷第26頁），且為被告所不爭執，
    堪信為真實，另原告97年所得1 萬餘元，98年無所得資料，
    名下有不動產、汽車、投資，被告曹振松97、98年所得各數
    十萬元，名下有不動產、汽車，被告公司資本額數千萬元，
    名下有汽車十數輛，此有其等之稅務電子閘門財產所得調件
    明細表、被告公司變更登記表附卷可按（詳本院卷第21頁、
    第42至49頁），本院審酌上開各情，認原告因系爭事故所受
    之非財產上損害為500,000 元。
六、按保險人依本法規定所為之給付，視為被保險人損害賠償金
    額之一部分；被保險人受賠償請求時，得扣除之，強制汽車
    責任保險法第32條定有明文。本件原告因系爭事故，受有支
    出看護費之損害180,000 元，支出交通費之損害7,400 元，
    支出醫藥費（不含植牙、整型）之損害253,912 元，減少工
    作收入之損害為394,200 元，減損勞動能力之損害為892,44
    3 元，支出植牙費之損害400,000 元，支出整型費之損害
    300,000 元，支出齒顎矯正費之損害50, 000 元，及受有非
    財產上損害500,000 元，合計2,977,955 元（180,000 ＋
    7,400 ＋253,912 ＋394,200 ＋892,443 ＋400,000 ＋300,
    000 ＋50,000＋500,000 ＝2,977,955 ），，而原告已受領
    強制汽車責任險之理賠為167,747 元，有存摺節本、賠償查
    詢資料各1 份附卷可稽（詳本院卷第25頁、第27頁），依上
    開規定所示，自應予以扣除，另兩造不爭執被告曹振松及被
    告公司已賠付原告150,000 元（詳本院卷第160 頁、第195
    頁），扣除後，原告得請求被告曹振松及被告公司連帶賠償
    之金額為2,660,208 元（2,977,955 －167,747 －150,000
    ＝2,660,208 ），故原告請求被告給付2,660,208 元，及自
    起訴狀繕本送達最後1 名被告即被告公司翌日即99年6 月8
    日起至清償日止，按週年利率5 ％計算之法定遲延利息，依
    法尚無不合，應予准許，超過上開範圍之請求，尚無理由，
    應予駁回。又原告及被告分別陳明願供擔保聲請宣告假執行
    或免為假執行，就原告勝訴部分，經核均無不合，爰酌定相
    當之擔保金額准許之；至原告敗訴部分，假執行之聲請已失
    所依附，應併予駁回。
據上論結，本件原告之訴為一部有理由，一部無理由，依民事訴
訟法第79條、第85條第2 項、第390 條第2 項、第392 條第2 項
，判決如主文。
中    華    民    國   100    年    12    月    26    日
                  民事第六庭  法  官  鄭峻明
以上正本係照原本作成。
如對本判決上訴，須於判決送達後20日內向本院提出上訴狀（須
附繕本）。如委任律師提起上訴者，應一併繳納上訴審裁判費。
中    華    民    國   100    年    12    月    26    日
                              書記官  何慧娟